【裁判字號】    98,訴,869
【裁判日期】    981130
【裁判案由】    偽造文書等
【裁判全文】
臺灣臺北地方法院刑事判決               98年度訴字第869號
公  訴  人  臺灣臺北地方法院檢察署檢察官
被      告  甲○○
上列被告因偽造文書等案件，經檢察官提起公訴（98年度偵字第
7586號），因被告於準備程序進行中就被訴事實為有罪之陳述，
且所犯非死刑、無期徒刑、最輕本刑為三年以上有期徒刑之罪或
高等法院管轄第一審案件，經告知簡式審判程序之旨，並聽取檢
察官、被告之意見後，經本院合議庭裁定由受命法官獨任進行簡
式審判程序，本院判決如下：
    主  文
甲○○共同連續行使偽造準公文書，足以生損害於公眾及他人，
累犯，處有期徒刑壹年貳月，減為有期徒刑柒月。緩刑年，緩
刑期間付保護管束，並向指定之公益團體、地方自治團體或社區
提供陸拾小時之義務勞務。
    事  實
一、甲○○於民國88年間因傷害案件，經臺灣新竹地方法院88年
    竹北簡字第37號判處有期徒刑5月，於89年5月16日因徒行執
    行完畢出監；其自91年間起擔任冠晶有限公司（下稱冠晶公
    司）之負責人，明知該公司自設立後營運不佳，如以該公司
    真實進、銷項總額、資產負債及損益情形，向銀行申貸，恐
    無法如願，為能貸得高額款項花用，竟與丙○○（本案通緝
    中）、真實姓名年籍不詳自稱「徐董」、「姜志弘」、「葉
    小姐」等成年男子及成年女子共同基於行使偽造公文書、意
    圖為自己不法所有之概括犯意聯絡，由「徐董」、「姜志弘
    」及「葉小姐」連續於不詳時間在冠晶公司內，以該公司名
    義填具申貸文件，連續於如附表一所示之時間持向華南商業
    銀行龜山分行、台新國際商業銀行北臺中分行申請貸放如附
    表一所示之款項，繼而於各該銀行要求冠晶公司出示相關財
    稅資料供審核之際，由「姜志弘」、「葉小姐」連續於不詳
    時間在冠晶公司內，製作如附表二所示之各該年月份營業人
    銷售額與稅額申報書及如附表三所示之各該年度營利事業所
    得稅結算申報書第二聯（副聯兼作結算申報收據聯）暨其附
    件即資產負債表第二聯（副聯及申報收據聯），而將營業人
    銷售額與稅額申報書中之進、銷項相關欄位內載數字及營利
    事業所得稅結算申報書第二聯（副聯兼作結算申報收據聯）
    暨資產負債表第二聯（副聯及申報收據聯）中之資產、負債
    科目相關欄位內載數字均予修改，以製造冠晶公司交易活絡
    、業績良好、營運正常之假象，再將冠晶公司前向如附表二
    、三所示之稅捐稽徵機關申報、繳納稅款時所填具真實之各
    該年月份營業人銷售額與稅額申報書及各該年度營利事業所
    得稅結算申報書第二聯暨資產負債表第二聯上之稅捐稽徵機
    關收件章印文剪下後，分別黏貼於上開內容不實之營業人銷
    售額與稅額申報書、營利事業所得稅結算申報書第二聯暨資
    產負債表第二聯，再整張加以影印，以示冠晶公司已於各該
    年度向稅捐稽徵機關申報、繳納稅款，並經各該稅捐稽徵機
    關蓋妥收件章印文，核閱收受稅捐申報資料之意，而偽造如
    附表二、三所示之銷售額與稅額申報書、營利事業所得稅結
    算申報書及資產負債表等公文書後，連續持向華南商業銀行
    龜山分行、台新國際商業銀行北臺中分行申請貸款（向各該
    銀行行使之偽造公文書名稱，詳如附件一所示），使各該銀
    行均誤認冠晶公司營運良好，致陷於錯誤，而陸續同意貸款
    ，並先後於如附表一所示之時間核撥新臺幣（下同）500 萬
    元、74萬元款項予冠晶公司後，即由甲○○、丙○○各分得
    50萬元、100萬元，足以生損害於稅捐稽徵機關對稅捐申報
    管理之正確性及華南商業銀行龜山分行、台新國際商業銀行
    北臺中分行。
二、案經法務部調查局移送臺灣臺北地方法院檢察署檢察官偵查
    起訴，甲○○於本院準備程序中就被訴事實為有罪之陳述，
    經告知簡式審判程序之旨，並聽取當事人之意見後，經本院
    合議庭裁定由受命法官獨任進行簡式審判程序。
    理  由
一、訊據被告甲○○對於上揭犯罪事實坦承不諱，復有華南商業
    銀行龜山分行95年10月12日（95）華龜山字第95217號函暨
    所附冠晶公司授信資料、相關傳票及往來存提款明細（調查
    局卷一第249至295頁）、台新國際商業銀行北臺中分行95年
    11月13日95年台新中資字第95111301號函暨所附冠晶公司授
    信資料、貸款資金流向等相關匯款收據（調查局卷二第296
    至311頁）、冠晶公司92年、93年進項來源明細查詢、銷項
    去路明細查詢（調查局卷一第221至224頁）等在卷可稽，足
    信被告自白與事實相符，應可採信。本件事證明確，被告犯
    行堪以認定，應予依法論科。
二、被告行為後，94年2月2日修正公佈之刑法，業於95年7月1日
    起施行。按行為後法律有變更者，適用行為時之法律，但行
    為後之法律有利於行為人者，適用最有利於行為人之法律，
    刑法第2條第1項定有明文。茲本條係規範行為後法律變更所
    生新舊法律比較適用之準據法，本身尚無新舊法比較之問題
    ，於新法施行後，應一律適用新法第2條第1項之規定，為「
    從舊從輕」之比較。而本次刑法法律變更，新舊法比較時應
    就罪刑有關之共犯、未遂犯、想像競合犯、牽連犯、連續犯
    、結合犯，以及累犯加重、自首減輕暨其他法定加減原因（
    如身份加減）與加減例等一切情形，綜其全部罪刑之結果而
    為比較如下（最高法院95年5月23日95年度第八次刑事庭會
    議決議參照）：
（一）刑法第339條第1項規定，於本次刑法修正時雖未併予修正
      ，而無新、舊法比較之問題，惟其法定刑除有期徒刑及拘
      役外，尚有罰金刑，而關於罰金刑部分，刑法第33 條第5
      款既已修正，自有修正前、後刑法第33條第5款比較適用
      之問題（臺灣高等法院暨所屬法院95年12月13日法律座談
      會刑事類提案第一號、第二號研討結果參照）。茲修正後
      之刑法第33條第5款已將罰金刑之最低額由銀元1元即新臺
      幣3元，提高為新臺幣1000元，比較新、舊法結果，自以
      被告行為時即修正前之刑法第33條第5款規定，對渠等較
      為有利。
（二）刑法第28條原規定：「二人以上共同『實施』犯罪之行為
      者，皆為共同正犯。」新法修正為：「二人以上共同『實
      行』犯罪之行為者，皆為共同正犯」，將舊法之「實施」
      修正為「實行」。原「實施」之概念，包含陰謀、預備、
      著手及實行等階段之行為，修正後僅共同實行犯罪行為始
      成立共同正犯。是新法共同正犯之範圍已有限縮，排除陰
      謀犯、預備犯之共同正犯。新舊法就共同正犯之範圍既因
      此而有變動，自屬犯罪後法律有變更，而非僅屬純文字修
      正，應有新舊法比較適用之問題（96年度臺上字第395號
      判決參照）。茲比較新、舊法結果，自以新法較有利於被
      告。
（三）刑法第56條連續犯之規定業經刪除，被告甲○○之數犯罪
      行為，於新法施行後，均應予分論併罰。此刪除雖非犯罪
      構成要件之變更，但顯已影響行為人刑罰之法律效果，自
      屬法律有變更，依刑法第2條第1項規定，比較新、舊法結
      果，仍應適用較有利於被告乙○○之行為時法律即舊法論
      以連續犯。
（四）刑法第55條關於牽連犯之規定業經刪除，則被告甲○○所
      犯各罪，均應予分論併罰。比較新、舊法結果，適用行為
      時之法律即修正前刑法第55條牽連犯之規定，對被告較為
      有利。
（五）綜上法律修正前、後之全部罪刑之結果而為比較，揆諸前
      揭最高法院決議及刑法第2條第1項所定之「從舊從輕」原
      則，適用被告甲○○行為時即修正前之法律，對渠等較為
      有利，自應適用修正前刑法相關規定。
三、按在紙上或物品上之文字、符號、圖畫、照像，依習慣或特
    約，足以為表示其用意之證明者，以文書論，刑法第220條
    第1項定有明文。而稅捐稽徵機關於營利事業所得稅結算申
    報書、資產負債表或營業人銷售額與稅額申報書上蓋用之收
    件章印文，係表示稅捐稽徵機關業已核閱收受稅捐申報資料
    用意之證明，自屬刑法第220條第1項之準公文書（96年度臺
    上字第480號判決參照）。又共同實施犯罪行為之人，在合
    同意思範圍以內，各自分擔犯罪行為之一部，相互利用他人
    之行為，以達其犯罪之目的者，即應對於全部所發生之結果
    ，共同負責（最高法院28年上字第3110號判例可資參照），
    被告甲○○與丙○○、「姜志弘」、「徐董」、「葉小姐」
    等人以上開手法偽造附表二、三所示之申報書等資料，持向
    附表一所示之各銀行行使，申辦貸款，致各該銀行分別陷於
    錯誤，而同意撥貸並陸續交付款項，自均足以生損害於稅捐
    稽徵機關對稅捐申報管理之正確性及各該銀行。核被告甲○
    ○所為，係犯刑法第216條、第220條第1項、第211條之行使
    偽造準公文書及第339條第1項之詐欺取財罪。又偽造準公文
    書之低度行為，為行使偽造準公文書之高度行為所吸收，不
    另論罪。被告甲○○與丙○○、「姜志弘」、「徐董」、「
    葉小姐」等人間就前揭犯罪事實部分，亦有犯意聯絡及行為
    分擔，為共同正犯。被告甲○○先後多次行使偽造準公文書
    、詐欺取財犯行，時間緊接，所犯皆係構成要件相同之罪名
    ，顯均係基於概括犯意為之，依修正前刑法第56條連續犯之
    規定，各以一罪論，並均加重其刑。又行使偽造準公文書之
    目的，在詐取銀行貸款，所犯上開二罪間有方法目的之牽連
    關係，依修正前刑法第55條之規定，均應從一重之行使偽造
    準公文書罪論處。被告甲○○有如事實欄之前科紀錄，其於
    徒刑執行完畢後，5年內故意再犯有期徒刑以上之罪，為累
    犯，應依刑法第47條第1項規定加重其刑。爰審酌被告甲○
    ○素行非佳，為冠晶公司名義負責人，參與本件冠晶公司向
    華南商業銀行詐貸過程之申貸行為並於申請書上簽名，犯罪
    情節較深，前開犯行危害金融交易秩序甚鉅，惟詐得款項非
    全由被告甲○○提領花用，亦非主導犯罪之人，犯後復坦承
    犯行知所悔悟，態度良好等一切情狀，量處如主文所示之刑
    。查被告甲○○犯罪之時間，係在96年4月24日以前，爰依
    中華民國九十六年罪犯減刑條例第2條第1項第3款、第7條之
    規定，分別減其宣告刑二分之一。末查被告甲○○行為後，
    刑法第74條關於緩刑之規定雖經修正，惟新法施行後，緩刑
    之宣告，應適用新法第74條之規定（最高法院95年5月23日
    95 年度第八次刑事庭會議決議參照），被告甲○○雖曾因
    故意犯罪而受有期徒刑以上刑之宣告，然於執行完畢後，五
    年以內未曾因故意犯罪受有期徒刑以上刑之宣告，此有卷附
    被告前案紀錄表可按，渠等因一時貪慾，短於思慮，偶罹刑
    典，經此罪刑之宣告後，當知所警惕，信無再犯之虞，因認
    所宣告之刑以暫不執行為適當，爰宣告緩刑3年，以啟自新
    。並命被告甲○○應向指定之公益團體、地方自治團體或社
    區提供60小時之義務勞務，及依刑法第93條第1項第2款規定
    諭知於緩刑期間付保護管束。至被告甲○○究應向何公益團
    體、地方自治團體或社區提供義務勞務，屬執行之問題，應
    由執行檢察官斟酌全案情節及各公益團體、地方自治團體或
    社區之需求，妥為指定，併予敘明。
據上論斷，應依刑事訴訟法第273條之1第1項、第299條第1項前
段，刑法第2條第1項前段、第216條、第220條第1項、第211條、
第339條第1項、第47條第1項、第74條第1項第2款、第2項第5款
、第93條第1項第2款，修正前刑法第28條、第56條、第55條，中
華民國九十六年罪犯減刑條例第2條第1項第3款、第7條，刑法施
行法第1條之1，判決如主文。
本案經檢察官蘇維達到庭執行職務
中    華    民    國    98    年    11    月    30    日
                  刑事第八庭    法  官  楊蕙芬
以上正本證明與原本無異。
如不服本判決應於收受送達後10日內向本院提出上訴書狀，並應
敘述具體理由；其未敘述上訴理由者，應於上訴期間屆滿後20日
內向本院補提理由書（均須按他造當事人之人數附繕）「切勿逕
送上級法院」。
                                書記官  馬正道
中    華    民    國    98    年    11    月    30    日
附表一：
┌─┬────┬────┬────┬────┬───────┬────┐
│編│申貸時間│貸款銀行│貸款性質│申貸金額│向貸款銀行行使│撥款時間│
│號│        │        │        ├────┤之偽造公文書名│        │
│  │        │        │        │核貸金額│稱            │        │
├─┼────┼────┼────┼────┼───────┼────┤
│ 1│93年4月 │華南商業│短期放款│500萬元 │91年5-12月份、│93年4月 │
│  │28日    │銀行龜山│        ├────┤92年1-12月份、│30日    │
│  │        │分行    │        │500萬元 │93年1-8月份之 │        │
│  │        │        │        │        │營業人銷售額與│        │
│  │        │        │        │        │稅額申報書（如│        │
│  │        │        │        │        │附表五所示）、│        │
│  │        │        │        │        │91、92年度營利│        │
│  │        │        │        │        │事業所得稅結算│        │
│  │        │        │        │        │申報書第二聯暨│        │
│  │        │        │        │        │其附件即91 年 │        │
│  │        │        │        │        │12月31日、92年│        │
│  │        │        │        │        │12月31日資產負│        │
│  │        │        │        │        │債表第二聯（如│        │
│  │        │        │        │        │附表六所示）  │        │
├─┼────┼────┼────┼────┼───────┼────┤
│ 2│93年5月 │台新國際│中期放款│74萬元  │92年1-12月份、│93年5月 │
│  │19日    │商業銀行│        ├────┤93年1-4月份之 │27日    │
│  │        │北臺中分│        │74萬元  │營業人銷售額與│        │
│  │        │行      │        │        │稅額申報書（如│        │
│  │        │        │        │        │附表五編號5至 │        │
│  │        │        │        │        │12所示）      │        │
└─┴────┴────┴────┴────┴───────┴────┘
附表二：
┌─┬─────────┬─────┬─────┬──────────┐
│編│ 偽造之公文書名稱 │偽造之進項│偽造之銷項│其上所蓋之稅捐稽徵機│
│號│                  │總金額    │總金額    │關收件章印文        │
├─┼─────────┼─────┼─────┼──────────┤
│ 1│91年5-6月份臺北市 │2,970,474 │3,757,520 │桃園縣稅捐處91.7.15 │
│  │營業人銷售額與稅額│元        │元        │營業稅收件章趙嘉齡  │
│  │申報書（401）     │          │          │                    │
├─┼─────────┼─────┼─────┼──────────┤
│ 2│91年7-8月份臺北市 │4,729,790 │5,892,670 │桃園縣稅捐處91.9.16 │
│  │營業人銷售額與稅額│元        │元        │營業稅收件章趙嘉齡  │
│  │申報書（401）     │          │          │                    │
├─┼─────────┼─────┼─────┼──────────┤
│ 3│91年9-10月份臺北市│4,823,360 │5,946,886 │桃園縣稅捐處91.11.15│
│  │營業人銷售額與稅額│元        │元        │營業稅收件章趙嘉齡  │
│  │申報書（401）     │          │          │                    │
├─┼─────────┼─────┼─────┼──────────┤
│ 4│91年11-12月份臺北 │6,056,566 │7,525,160 │財政部臺灣省北區國稅│
│  │市營業人銷售額與稅│元        │元        │局桃園縣分局92.1.15 │
│  │額申報書（401）   │          │          │營業稅媒體申報收件專│
│  │                  │          │          │用章                │
├─┼─────────┼─────┼─────┼──────────┤
│ 5│92年1-2月份臺北市 │7,222,028 │8,960,700 │財政部臺灣省北區國稅│
│  │營業人銷售額與稅額│元        │元        │局桃園縣分局92.3.14 │
│  │申報書（401）     │          │          │營業稅媒體申報收件專│
│  │                  │          │          │用章                │
├─┼─────────┼─────┼─────┼──────────┤
│ 6│92年3-4月份臺北市 │7,568,728 │9,418,566 │財政部臺灣省北區國稅│
│  │營業人銷售額與稅額│元        │元        │局桃園縣分局92.5.15 │
│  │申報書（401）     │          │          │營業稅申報收件專用章│
├─┼─────────┼─────┼─────┼──────────┤
│ 7│92年5-6月份臺北市 │7,661,740 │9,558,000 │財政部臺灣省北區國稅│
│  │營業人銷售額與稅額│元        │元        │局桃園縣分局92.7.15 │
│  │申報書（401）     │          │          │營業稅申報收件專用章│
├─┼─────────┼─────┼─────┼──────────┤
│ 8│92年7-8月份臺北市 │9,274,900 │11,558,400│財政部臺灣省北區國稅│
│  │營業人銷售額與稅額│元        │元        │局桃園縣分局92.9.15 │
│  │申報書（401）     │          │          │營業稅申報收件專用章│
├─┼─────────┼─────┼─────┼──────────┤
│ 9│92年9-10月份臺北市│6,000,996 │7,483,200 │財政部臺灣省北區國稅│
│  │營業人銷售額與稅額│元        │元        │局桃園縣分局92.11.14│
│  │申報書（401）     │          │          │營業稅媒體申報收件專│
│  │                  │          │          │用章                │
├─┼─────────┼─────┼─────┼──────────┤
│10│92年11-12月份臺北 │9,370,292 │12,186,408│財政部臺灣省北區國稅│
│  │市營業人銷售額與稅│元        │元        │局桃園縣分局93.1.15 │
│  │額申報書（401）   │          │          │營業稅媒體申報收件專│
│  │                  │          │          │用章                │
├─┼─────────┼─────┼─────┼──────────┤
│11│93年1-2月份臺北市 │6,892,414 │8,527,568 │財政部臺灣省北區國稅│
│  │營業人銷售額與稅額│元        │元        │局桃園縣分局93.3.15 │
│  │申報書（401）     │          │          │營業稅媒體申報收件專│
│  │                  │          │          │用章                │
├─┼─────────┼─────┼─────┼──────────┤
│12│93年3-4月份財政部 │8,634,786 │10,499,560│財政部臺灣省北區國稅│
│  │臺灣省北區國稅局營│元        │元        │局桃園縣分局93.5.14 │
│  │業人銷售額與稅額申│          │          │營業稅媒體申報收件專│
│  │報書（401）       │          │          │用章                │
├─┼─────────┼─────┼─────┼──────────┤
│13│93年5-6月份財政部 │10,558,876│12,415,160│財政部臺灣省北區國稅│
│  │臺灣省北區國稅局營│元        │元        │局桃園縣分局93.7.15 │
│  │業人銷售額與稅額申│          │          │營業稅媒體申報收件專│
│  │報書（401）       │          │          │用章                │
├─┼─────────┼─────┼─────┼──────────┤
│14│93年7-8月份財政部 │11,679,316│13,825,916│財政部臺灣省北區國稅│
│  │臺灣省北區國稅局營│元        │元        │局桃園縣分局93.7.15 │
│  │業人銷售額與稅額申│          │          │營業稅媒體申報收件專│
│  │報書（401）       │          │          │用章                │
└─┴─────────┴─────┴─────┴──────────┘
附表三、
┌─┬────────┬─────┬─────┬─────┬──────┐
│編│偽造之公文書名稱│偽造之營業│偽造之資產│偽造之負債│其上所蓋之稅│
│號│                │收入總額  │總額      │及淨值總額│捐稽徵機關收│
│  │                │          │          │          │件章印文    │
├─┼────────┼─────┼─────┼─────┼──────┤
│ 1│91年度營利事業所│23,122,236│          │          │臺灣省北區國│
│  │得稅結算申報書第│元        │          │          │稅局桃園縣分│
│  │二聯            │          │          │          │局92.4.30審 │
│  │                │          │          │          │查課收件章  │
├─┼────────┼─────┼─────┼─────┼──────┤
│ 2│91年度營利事業所│          │8,712,916 │8,712,916 │臺灣省北區國│
│  │得稅結算申報書第│          │元        │元        │稅局桃園縣分│
│  │二聯之附件即91年│          │          │          │局92.4.30審 │
│  │12月31 日資產負 │          │          │          │查課收件章  │
│  │債表第二聯      │          │          │          │            │
├─┼────────┼─────┼─────┼─────┼──────┤
│ 3│92年度營利事業所│59,165,274│          │          │臺灣省北區國│
│  │得稅結算申報書第│元        │          │          │稅局桃園縣分│
│  │二聯            │          │          │          │局93.5.27審 │
│  │                │          │          │          │查課收件章  │
├─┼────────┼─────┼─────┼─────┼──────┤
│ 4│92年度營利事業所│          │10,979,511│10,979,511│臺灣省北區國│
│  │得稅結算申報書第│          │元        │元        │稅局桃園縣分│
│  │二聯之附件即92年│          │          │          │局93.5.27審 │
│  │12月31 日資產負 │          │          │          │查課收件章  │
│  │債表第二聯      │          │          │          │            │
└─┴────────┴─────┴─────┴─────┴──────┘
附錄法條：
中華民國刑法第216條
（行使偽造變造或登載不實之文書罪）
行使第 210 條至第 215 條之文書者，依偽造、變造文書或登載
不實事項或使登載不實事項之規定處斷。
中華民國刑法第220條
（準文書）
在紙上或物品上之文字、符號、圖畫、照像，依習慣或特約，足
以為表示其用意之證明者，關於本章及本章以外各罪，以文書論
。
錄音、錄影或電磁紀錄，藉機器或電腦之處理所顯示之聲音、影
像或符號，足以為表示其用意之證明者，亦同。
中華民國刑法第211條
（偽造變造公文書罪）
偽造、變造公文書，足以生損害於公眾或他人者，處 1 年以上 7
年以下有期徒刑。
中華民國刑法第339條
（普通詐欺罪）
意圖為自己或第三人不法之所有，以詐術使人將本人或第三人之
物交付者，處5年以下有期徒刑、拘役或科或併科1千元以下罰金
。
以前項方法得財產上不法之利益或使第三人得之者，亦同。
前二項之未遂犯罰之。


司法院資訊處製作；財團法人民間司法改革基金會備份。
